【裁判字號】    90,易,719
【裁判日期】    900425
【裁判案由】    違反著作權法
【裁判全文】
臺灣臺北地方法院刑事判決                            九十年度易字第七一九號
    公  訴  人  臺灣臺北地方法院檢察署檢察官
    被      告  沙家堰企業有限公司
    代  表  人  甲○○
    （兼被告）
右列被告因違反著作權法案件，經檢察官提起公訴（八十九年度偵字第一八二一二、
二一四六九號），本院判決如左：
    主  文
本件公訴不受理。
    理  由
一、公訴意旨：被告甲○○係位於台北市萬華區○○○路七０號四樓之十「沙家堰企
    業有限公司（下稱：沙家堰公司）」之負責人，明知日劇「愛神惡作劇」係由日
    本東京電視台ＴＢＳ東京放送株式會社製作，於民國（以下同）八十九年六月二
    十一日在日本首次發行，並於日本首次發行後三十日內在中華民國境內發行之著
    作物，授權乙○○○股份有限公司（下稱：昇龍公司）取得上開日本著作權人在
    台灣地區發行、重製、出租、銷售等著作財產權利，竟基於概括犯意，意圖營利
    ，自民國八十九年六月間起，以每套（一套八片）新台幣（下同）三百元之價格
    向張秋雄（已另案聲請簡易判決處刑）購買版之「愛神惡作劇」ＶＣＤ三套後
    ，再以每套三百九十九元之價，在台北市○○區○○街二八號三樓之「沙家堰偶
    像廣場」內出售散布予不特定之顧客牟利。嗣於八十九年九月八日中午十二時許
    ，為台灣台北地方法院檢察署檢察官簽發搜索票，交警方會同昇龍公司人員在台
    北市○○區○○街二八號三樓「沙家堰偶像廣場」內，查獲其意圖販賣散布而持
    有之盜版「愛神惡作劇」ＶＣＤ一套八片，並由昇龍公司提出告訴。因認石君違
    反著作權法第八十七條第二款規定，應依同法第九十三條處罰；沙家堰公司應依
    同法第一百零一條處罰。
二、經查：
    (1)著作權法第九十三條之罪，依同法第一百條須告訴乃論。又，八十七年一月二
      十一日修正公布著作權法第四條，就外國人著作權事項規定如下：
      「外國人之著作合於下列情形之一者，得依本法享有著作權。但條約或協定另
      有約定，經立法院議決通過者，從其約定︰
      一、於中華民國管轄區域內首次發行，或於中華民國管轄區域外首次發行後三
          十日內在中華民國管轄區域內發行者。但以該外國人之本國，對中華民國
          人之著作，在相同之情形下，亦予保護且經查證屬實者為限。
      二、依條約、協定或其本國法令、慣例，中華民國人之著作得在該國享有著作
          權者。」
    (2)右述條文第一款但書所稱對於中華民國人民於同樣情形下亦受保護之情形，依
      據內政部八十二年五月二十日（八二）台內著字第八二一一二七六號函（見內
      政法令解釋彙編〔著作權類〕〔八十四年九月版〕第一二五一０至一二五一二
      頁）所提供意見：
      一、查著作權法第四條規定：「外國人之著作合於左列情形之一者，得依本法
          享有著作權。但條約或協定另有約定，經立法院議決通過者，從其約定。
          一於中華民國管轄區域內首次發行，或於中華民國管轄區域外首次發行後
          卅日內在中華民國管轄區域內發行者。但以該外國人之本國，對中華民國
          八之著作，在相同之情形下，亦予保護且經查證屬實者為限。二依條約、
          協定或其本國法令、慣例，中華民國人之著作得在該國享有著作權者。」
          目前與我國有著作權互惠關係，其國人之著作得依前述條文第二款之規定
          ，受我國著作權法之保護者，計有美國、英國、香港、西班牙僑民及韓國
          僑民。
      二、依前述條文第一款但書之規定，本部即於八十一年六月十日（81）台內著
          字第八一八一二七一號函請外交部查證。茲據外交部駐外單往返查證之結
          果，迄本（八十一）年八月十七日止，外國人之著作得依上述條文第一款
          之規定，受我國著作權法之保護之國家或地區計有：模里西斯、瑞典、「
          日本」、挪威、巴西、奧地利、香港、哥斯大黎加、芬蘭、馬拉威、厄瓜
          多及荷蘭、阿根近、比利時、薩爾瓦多、玻利維亞、馬達加斯加、澳洲、
          馬來西亞、菲律賓、多明尼加、祕魯及德國。又瑞士及千里達二國經外交
          部駐外單位查證僅保護我國人之著作於該國首次發行之情形，並不包括於
          其他國家或地區首次發行後三十日內在瑞士、千里達發行之情形。因此，
          瑞土及千里達國人之著作應於中華民國管轄區域內首次發行，始受我國著
          作權法之保護。其若於中華民國管轄區域外首次發行後三十日內在中華民
          國管轄區域內發行，則不受我國著作權法保護。另加拿大一國經外交部駐
          外單位查證係保護我國人之著作於該國首次發行及於其他國家或地區首次
          發行後十四日內於該國發行之情形。準此，加拿大國人之著作如於中額民
          國管轄區域內首次發行，或於中華民國管轄區域外首次發行後十四日內在
          中華民國管轄區域內發行，始受我國著作權法之保護。
      三、有關前述外國人之著作是否得依著作權法第四條第一款之規定，受我國著
          作權法保護之查證工作，本部目前仍透過外交部請其駐外單位繼續進行中
          ，併予敘明。
      四、又北美事務協調委員會與美國在台協會著作權保護協定將於近日內經雙方
          簽署後正式生效，屆時依著作權法第四條但書之規定，受著作權法保護之
          著作將會有所增加，隨文檢送上述協定（中文譯本）乙份，請參考上述協
          定第一條第三、四、六項有關受保護人之規定。
    (3)至於日本人得否援引八十二年七月十六日「北美事務協調委員會與美國在台協
      會著作權保護協定（以下簡稱：協定」）第一條第四項規定，比照伯恩公約對
      於會員國間人民之保護，而有首次發行後一年期間之適用，而非適用著作權法
      第四條第一款三十日之限制。實務上曾發生爭議；惟本院認為應參考最高法院
      八十五年度台上字第三０九０號刑事判決見解，上述協定第一條第四項係指「
      ．．．中華民國人或美國人之創作物，且於中華民國或美國領域內首次發行著
      作者。而中華民國或美國所參加之多邊著作權公約會員國內首次發行後，一年
      內經由有關各方（指中華民國人或美國人）簽署協議取得專有權利者．．．」
      （見法務部公報，第二四五期，八十九年十一月三十日發行，第七一至七三頁
      ）。是以日本雖係右述公約締國之一，但是不得援引協定第一條第四項，主張
      其於發行後一年內在我國發行仍受保護。
    從而，日本人之著作應依著作權法第四條第一款規定（三十日期限）而受保護。
    如侵犯日本人著作權，且屬於該法第九十三條之罪者，須告訴乃論。
三、公訴人認為「愛神惡作劇」於八十九年六月二十一日在日本首次發行後，即於三
    十日內在中華民國境內發行，並授予昇龍公司在台灣地區發行、重製、出租、銷
    售等著作權權利。惟依據該公司所提出文件，本件著作物在日本發行時間固為八
    十九年六月二十一日（見偵卷第七四頁、七六頁）；但是，昇龍公司所提出銷售
    單影本，其在中華民國境內首次發行時間均在八十九年八月間（見審卷第一五頁
    ）。本件著作物既未在同年七月二十一日以前於我國境內首次發行，依據前段說
    明，昇龍公司即無從取得著作權，自無告訴權可言。從而，本件訴訟未經合法告
    訴（有關沙家堰公司部分，類推適用著作權法第一百零一條第二項），本院應為
    不受理判決。
四、綜上所論，應依刑事訴訟法第三百零三條第三款，判決如主文。
中      華      民      國      九十      年      四      月  二十五    日
                                臺灣台北地方法院刑事第一庭
                                      法  官   吳燁山
右正本證明與原本無異。
如不服本判決，應於判決送達後十日內，向本院提出上訴狀（應附影本）。
                                      書記官   王黎輝
中      華      民      國      九十      年      四      月  二十六    日


司法院資訊處製作；財團法人民間司法改革基金會備份。
